【裁判字號】    98,重上,34
【裁判日期】    981202
【裁判案由】    調整租金
【裁判全文】
臺灣高等法院民事判決                  98年度重上字第34號
上  訴  人  財團法人台灣省私立台北仁濟院
法定代理人  丁○○
訴訟代理人  劉宗欣律師
            盧柏岑律師
            許修豪律師
上一 人
複代理人    蔡維恬律師
被上訴人    甲○○
                        號2樓
            丙○○
            乙○○
上一人      戊○
訴訟代理人  丙○○
上列當事人間請求調整租金事件，上訴人對於中華民國97年11月
28日臺灣臺北地方法院97年度重訴字第324 號第一審判決提起上
訴，本院於98年11月18日言詞辯論終結，判決如下：
    主  文
原判決關於駁回上訴人後開第2 項之訴部分並訴訟費用之裁判廢
棄。
被上訴人承租上訴人所有坐落於台北市○○區○○段一小段0000
-000、0000-000及0000-000 地號土地租金，自民國96年12月1日
起調整為按申報地價年息3.5%計算每月租金。
被上訴人應給付上訴人新台幣1,564,415 元及自民國98年1月1日
起至清償日止按年息5%計算之利息。
其餘上訴駁回。
其餘追加之訴駁回。
第一、二審（包含追加之訴）訴訟費用，由被上訴人負擔70%，
餘由上訴人負擔。
    事  實  及  理  由
壹、程序部分：
    上訴人於原審起訴請求被上訴人承租上訴人所有坐落臺北市
    ○○區○○段1小段0000-000、0000-000及0000-000 地號土
    地（下稱系爭土地）租金自民國96年10月起調整為按申報地
    價年息5%計算每月租金（原審卷第266 頁），經原審為上訴
    人敗訴之判決，上訴人上訴後減縮為請求自96年12月1 日起
    調整租金，並追加第2 項聲明：被上訴人應給付上訴人新台
    幣（下同）3,017,049 元及自民國98年1月1日起至清償日止
    按年息5%計算之利息（本院卷二第79頁正反面），嗣於本院
    行言詞辯論時主張追加之訴請求之金額扣除被上訴人甲○○
    、丙○○於98年8 月11日向台灣台北地方法院（下稱台北地
    院）提存所以98年度存字第2768號提存書提存之1,086,242
    元（本院卷二第182 頁反面）。查，上訴人起訴即主張自93
    年7 月起調整租金按申報地價年息3%計算，則上訴人於本院
    追加請求被上訴人給付自93年7月1日起繳納之租金未達申報
    地價年息3%部分之金額，請求之基礎事實同一，核與民事訴
    訟法第446條第1項、同法第255第1項第2款規定相符，其追
    加之訴應予准許。
貳、實體部分：
一、上訴人起訴主張：
  (一)上訴人於民國67年6 月29日與被上訴人簽訂土地租賃契約書
    ，將上訴人所有系爭土地出租予被上訴人建屋使用，租賃期
    間自67年6月29日起至69年6月28日止，租金每月新臺幣（下
    同）18,511元。租期屆滿後，因被上訴人仍繼續使用上開土
    地，上訴人未為反對之意思並繼續收取租金，依民法第451
    條規定，視為不定期租賃。上訴人自76年7月1日因地價大幅
    提高，降低租金為按照申報地價年息2%計算，多年來未曾調
    整。上訴人雖曾於93年7 月間發函予被上訴人，擬調整租金
    至按申報地價年息3%計算，為被上訴人所拒，然系爭不定期
    租約自69年至今已近30年，上開土地周遭交通環境大幅改善
    ，商業發展繁榮，系爭土地位於成都路西門町商圈內，鄰近
    台北車站、捷運板南線西門站等，交通便利，土地價值早已
    大幅增高，其變更顯非兩造締約當時所得預料，兩造依申報
    地價年息2%計算之月租金，顯然過低，且被上訴人將建物轉
    租他人使用，開設餐廳，進行商業用途，所獲得之利益與每
    月繳交予上訴人之租金相較，顯不相當，上訴人自得依民法
    第442條及第227條之2 規定，訴請命將被上訴人承租之系爭
    土地租金調整為每年按申報地價5%計算。
  (二)上訴人為配合台北市公告地價調整，於公告地價調整年度如
    於80年7月、83年7月、86年7月、89年1月以及93年1月，依
    例通知承租戶有關公告地價調漲情事，屬事實通知，非意思
    表示，不足使上訴人與承租戶間成立新的租賃契約。本件情
    事變更認定之基準時點為簽訂租賃契約之67年6 月29日，退
    萬步言，應為76年7月1日。兩造並未於95年6月7日就租金調
    整達成含意。中華徵信不動產估價師聯合事務所出具之不動
    產估價報告書中表示，系爭不動產周遭經濟活動與商業氣息
    熱絡、交通四通八達，確實坐落在台北市市中心不可多得之
    精華地段，系爭不動產之合理租金每月135,963 元，相當於
    申報地價年息7.24%，上訴人請求申報地價年息5% 計算之月
    租金約僅為市場合理行情之七成，反觀被上訴人以系爭土地
    建屋出租與他人使用所獲得之利益龐大，本次上訴人主張調
    整租金，尚稱合理。上訴人在76年以前之租約係按申報地價
    年息3%計收租金，或以申報地價年息3%計算之固定數額收取
    租金，因76年7月1日重新規定地價後，地價大幅提高，始減
    低為按新地價年息2%計算。台北市之市有土地從82年7月1日
    起，係按申報地價年息5%計收租金，財政部發布之「房屋及
    土地『當地一般租金標準』」，土地租金亦係以申報地價5%
    計算。
  (三)聲明：
    1.上訴聲明：
      (1)原判決廢棄。
      (2)被上訴人承租上訴人所有系爭土地租金自96年12月1日
        起調整為按申報地價年息5%計算每月租金。
    2.追加之訴：
      被上訴人應給付上訴人1,930,807元（3,017,049元減
      1,086,242元）及自98年1月1日起至清償日止按年息5%計
      算之利息（本院卷二第79頁反面、182頁反面）。
二、被上訴人則以：
  (一)上訴人已於93年2月2日以北仁財字第18號函通知被上訴人「
    調整本院所有出租土地計算標準」，表示因政府重新公告地
    價，而向被上訴人為調整租金即按新地價年息2%計收之「意
    思表示」，被上訴人亦依此向上訴人繳納土地租金，兩造已
    於93年2月2日就租金數額達成合意，上訴人竟又於93年8月5
    日片面通知租金自93年7月1日起調整為3%，被上訴人無法接
    受。又自93年2月2日起至96年止，系爭土地價值未因都市計
    畫變更或其他重大交通建設，而於93年2月2月契約成立後有
    何升值之情事，上訴人復未舉證證明有情事變更之情事存在
    。兩造曾於立法委員賴士葆主持之協調會，就租金調整為自
    96年1月起按申報地價年息2.5%計算一事達成共識，內政部
    復於96年7月6日函令上訴人應依上開協議辦理，上訴人自不
    得再聲請法院調整租金。兩造既已約定租金隨土地價值之昇
    降而機動調整或依固定比率計算，無從再依民法第442 條規
    定聲請法院予以調整之理。
  (二)上訴人數十年來雖然保持傳統依公告地價收取2%租金，但63
    年3月9日簽約時每月繳納5,124元，83年1月起跳至43,026元
    ，地租實已暴漲840%的超高漲幅。被上訴人所承租之土地雖
    靠近西門商圈，但西門商圈早已沒落，且系爭土地位處西門
    商圈外圍，成都路為單行道，被上訴人房屋在左側，上下車
    不便，車比人多，人潮少、空屋率高，租金下滑。上訴人係
    先總統  蔣公為照顧當年由大陸撤守台灣時，隨軍來台的窮
    苦百姓而設立之慈善救濟單位，才能享受免稅的獎勵，目前
    卻已變質，不顧租戶生死存活之事實，更不用負擔土地改善
    增值的責任與負擔，即可坐享其成，況五年來經濟衰退，被
    上訴人之狀況悲慘，此得由公告地價調降為證，上訴人請求
    調整租金不合理。上訴人對本件訴訟代理人戊○另案提起調
    整租金之事件（台灣台北地方法院94年度重訴字第1410號）
    業撤回起訴，據不滿上訴人之員工私下寄來之機密資料顯示
    ，係因案情不樂觀始撤回等語置辯。
  (三)答辯聲明：上訴及追加之訴均駁回。
三、兩造不爭執之事實：
  (一)兩造於67年間簽訂「土地租賃契約書」，上訴人將系爭土地
    出租予被上訴人，原租約之租期為2 年，但因租約期限屆滿
    後，被上訴人仍繼續使用系爭土地，依法視為不定期租賃契
    約。
  (二)上訴人於93年2月2日以北仁財字第18號函表示因台北市重新
    規定地價，故關於上訴人出租基地租金之計算標準，按新地
    價年息2%計收。
  (三)上訴人於93年8月5日以北仁財字第124 號函告知承租人，自
    93年7月1日起，關於上訴人出租基地租金之計算標準，按新
    地價年息3％計收。
  (四)上訴人指派之證人黃德政、本件之訴訟代理人即台北市土地
    承租人權益維護協會理事長戊○、賴士葆國會辦公室主任朱
    曉明，於95年6月7日參與賴士葆國會辦公室召開臺北市土地
    承租人權益維護協會與被上訴人間關於本件及其他承租人租
    金調整會議。
  (五)被上訴人承租土地之面積為651地號9.521平方公尺，652 地
    號89.932平方公尺，653地號18.829平方公尺（本院卷二第
    137頁），與土地租賃契約書所載之三筆土地標示面積35.78
    坪相符。
四、兩造爭執點之論述：
    上訴人主張依民法第442條、第227條之2第1項之規定訴請調
    整租金，為被上訴人所否認，本件之爭執點為上訴人得否請
    求調整租金？
  (一)被上訴人抗辯上訴人93年2月2日所發北仁財字第18號函，已
    與被上訴人就系爭土地之租金按申報地價2%計收意思表示達
    成合致，並不可採：
    上訴人主張係為配合台北市重新規定地價，故於83年7 月、
    86年7月、89年7月，以及93年函知全體承租戶須依據新定之
    公告地價計算租金，該通知僅為事實通知，非重新成立租約
    之新要約等語，並有83年、86年、89年通知在卷可稽（見原
    審卷第283至285頁），經核歷次發函通知之內容，皆為「本
    市重新規定地價，業於００年００月００日公告在案，有關
    本院出租基地租金之計算標準，仍按新地價年息百分之二計
    收」等情，應僅屬上訴人通知包含被上訴人在內之承租人，
    該年度地價業已調整，請承租人依調整後之新地價，重新計
    算按申報地價年息2%計算每月租金。是故，上開歷次通知應
    為上訴人遇臺北市政府調整公告地價時，援例寄發之事實通
    知，非為與被上訴人等承租人訂定新租約，而發出之意思表
    示，從而，上訴人主張係援例通知全體承租戶有關政府調整
    公告地價，並請承租人按比率給付租金等情，堪予採信。被
    上訴人抗辯業已就系爭租約之租金，以系爭土地申報地價年
    息2%計算標準，與上訴人達成意思表示之合致云云，洵屬無
    據，不足採信。
  (二)兩造並未就系爭土地之租金自96年1月起按申報地價年息2.5
    5%達成協議：
    1.證人即立法委員賴士葆辦公室主任朱曉明於原法院證稱「
      （法官：黃德政在會議中有無同意會議記錄的結論？）就
      我認知當時黃德政有同意，否則不會達成會議記錄的結論
      ，之前沒有達成協議，是在6月7日達成協議，就我的認知
      ，雙方有達成協議，只是雙方對於適用協議的範圍有所出
      入。是對計算方式，仁濟院認為可能適用於部分承租戶，
      但承租人權益維護協會認為適用全部會員‧‧‧是否有當
      場簽署的文件要回去查，如果有會補呈。」等語（原審卷
      第205至206頁）；而證人戊○亦證稱「當場沒有簽署，因
      為我們是協調會議，黃德政沒有簽署，我們也沒有簽署」
      （原審卷第208頁）；足證雙方對於 2.5%是否適用於全部
      承租戶因未達共識，故未簽署任何文件。本件被上訴人並
      未參與95年6月7日之協調會，為其所不爭執，而戊○證稱
      「沒有全體承租戶的書面授權」（原審卷第208頁反面）
      ，是出席協調會之戊○既未持有被上訴人出具之授權書，
      自不能認係受被上訴人之委任而出席協調會，無從代表被
      上訴人與上訴人達成任何協議。上訴人縱與戊○有達成任
      何協議，效力僅止於上訴人與戊○個人之間，則上訴人嗣
      後是否對戊○撤回調整租金之起訴，顯然與被上訴人無關
      。賴士葆委員辦公室固於95年6月7日傳真函件給上訴人，
      略謂租金自96年1月起調整為申報地價2.5%（原審卷第215
      頁），朱曉明於原法院亦證稱「（法官：仁濟院後續有無
      其他表示？）一般如果當事人對函文有意見，會來函告知
      ，但是本件仁濟院沒有來函。」等語。但單純之沈默不能
      課予當事人默示同意或其他相類之法律效果，雖上訴人未
      對該傳真文件為回覆，尚不得遽認上訴人默示同意前揭函
      件之內容。嗣因兩造並未就租金達成合意，台北市土地承
      租人權益維護協會一再向內政部陳情，內政部亦陸續發函
      通知上訴人與承租人協商，尋求租賃契約執行糾紛解決共
      識（原審卷第216至221頁），益證兩造就租金意思表示未
      達成合意。
    2.台北市土地承租人權益維護協會於96年10月4日下午3時30
      分至上訴人辦公室抗爭，依黃德政之簽呈所示（本院卷一
      第34至35頁），該日有朱曉明及段宜康之助理賴主任參加
      ，苟上訴人與被上訴人或台北市土地承租人權益維護協會
      業於95年6月7日之協調會達成租金2.5%協議，何以96年10
      月4 日仍須抗爭？況被上訴人自承租金僅繳納至94年，94
      年以後未繳（本院卷一第63頁），嗣被上訴人甲○○於95
      年4 月19日至台北地院提存所提存93年7月至94年6月之租
      金516,300元，98年8月11日被上訴人丙○○、甲○○提存
      94年7月至96年10月租金1,086,242元，足認兩造未於95年
      6月7日達成租金2.5%之協議。
    3.台北市議員周威佑於96年10月9 日發函通知上訴人，擬於
      96年10月11日上午十時為仁濟院與土地承租戶租金召開協
      調（本院卷一第36頁），上訴人指派財產股股長黃德政出
      席，黃德政於簽呈中表明乃禮貌性出席，出席人員僅得說
      明上訴人之土地租賃方式及相關規定，其他對方提出超出
      規範事項之意見，均應帶回上訴人院內另行研議（本院卷
      一第37頁），益證兩造並未就租金2.5%達成合意，否則被
      上訴人何須一再抗爭並央請民意代表出面協調？
    4.參與95年6月7日協調會之戊○於98年2月13日寄發存證信
      函給上訴人，略謂「為土地承租人戊○‧‧‧繳付96年1
      月至97年6月底止，援例百分之二計算一年半土地租金‧
      ‧‧」（本院卷一第113頁），顯見戊○亦不認為當日已
      與上訴人達成自96年1月起按申報地價2.5%繳納租金，否
      則何以未依2.5%繳納租金？遑論未參與協調會之被上訴人
      又如何與上訴人達成2.5%之合意？
  (三)上訴人得依民法第227條之2第1項規定訴請調整租金：
    1.依內政部96年5 月23日函所載，上訴人於76年以前係以申
      報地價年息3%計算向土地承租人收取租金，76年間台北市
      政府調整公告地價現值達3 倍之多，上訴人為免承租人負
      擔增加過重，主動調降租率為2%計算，該函件係被上訴人
      提出作為證據（本院卷一第156 頁），嗣被上訴人抗辯3%
      為內政部之筆誤，上訴人從未收過3%，均係按2%收取租金
      云云（本院卷二第3、54頁）。查，上訴人主張兩造67年6
      月29日之租約，就租金係具體約定為18,511元（原審調字
      卷第10頁），為申報地價年息3%，另提出訴外人洪仁與上
      訴人在69年簽訂之台北市○○段○○段603地號之土地租
      賃契約書記載租金為申報地價年息3%供參考（本院卷二第
      92頁），參酌被上訴人提出作為證據之上訴人77年2月1日
      之公告，記載自76年7月1日起政府大幅提高公告地價，為
      顧及各承租人負擔，始「減低」為按新地價年息2%計算（
      本院卷一第288頁），訴訟代理人戊○於本院行言詞辯論
      時亦陳稱「（審判長：對內政部函有何意見？）原來太多
      了，調整為2%‧‧‧」等語（本院卷一第291頁反面），
      堪信上訴人主張76年以前係按3%計算為可採，若本來即為
      2% ，又如何減低後才成為2%？是兩造於67年成立租賃合
      約書後，關於系爭租約之租金約定，曾於76年間有所變動
      ，則關於系爭土地之價值，應以76年間與上訴人訴請法院
      調整時（本件訴訟繫屬之96年11月20日）之價值互相比較
      。蓋兩造之租金比率，自76年以後為系爭土地之申報地價
      年息2%。
    2.按，「未定期限之基地租賃，契約當事人約定租金按基地
      申報地價之固定比率計算者，雖所約定之租金係隨基地申
      報地價之昇降而調整，惟契約成立後，如基地周邊環境、
      工商繁榮之程度、承租人利用基地之經濟價值及所受利益
      等項，已有變更，非當時所得預料，而租金依原約定基地
      申報地價之固定比率計算顯失公平者，出租人自得依民法
      第227條之2第1 項規定，訴請法院調整其租金。」（最高
      法院93年台上字第2446號判例參照）。查，系爭651 號土
      地於76年7月時之公告現值為70,280元，迄至96年1月已達
      每平方公尺176,000元，土地公告現值漲升約2.5倍（
      176000÷70280= 2.5043）；反觀公告地價自76年7月之
      70,280元至96年1月之72,200元，微漲1.03倍（原審卷第
      161頁）。由於公告現值與公告地價之歷年調漲幅度不同
      ，致系爭651 號土地於96年間之公告現值與公告地價之差
      距已達2.44倍（176000÷72200 = 2.44）。系爭土地之公
      告地價與申報地價相同，公告地價顯不足以反映系爭土地
      之確實價值（公告現值較接近市價為眾所周知之事實），
      兩造原約定以申報地價2%計算每月租金，顯有過低之情形
      。
    3.上訴人主張依中華徵信不動產估價師聯合事務所出具之不
      動產估價報告書，系爭土地之合理租金為每月135,963 元
      ，相當於申報地價年息7.24% ，上訴人請求按申報地價年
      息5%計算，僅相當於市場行情之七成．遠低於專業不動產
      估價認定之合理租金。查，系爭土地位於西門商圈，商業
      交易活絡，區域發展程度高，周遭設施完善，且其位置坐
      落於著名老店「上海老天祿」及大型電影院「國賓戲院」
      中間，與二者同側，行人如織，自85年間台北捷運陸續開
      通後，周遭逐漸形成完整之運輸通路，系爭土地鄰近捷運
      西門站，轉眼間蛻變為台北市首屈一指之住商混合精華地
      段，上訴人主張系爭土地價值，與76年7 月相較，已明顯
      上升，應屬可信。被上訴人抗辯因成都路為單行道、車比
      人多、西門商圈已沒落等種種不利因素，尚非可採。被上
      訴人自承其所有六層樓建物之一樓月租金收入為8 萬元，
      二樓為5萬元（本院卷一第143頁），雖其抗辯四、五樓無
      人承租，但被上訴人係建物所有權人，其是否出租，決定
      權在於被上訴人，而被上訴人係以建物所有權人身分繳納
      房屋稅，與系爭調整租金事件無關，以被上訴人於93年間
      依年息2％繳付上訴人年租金43,025 元，與其收取之租金
      相較，租金確屬偏低。依被上訴人提出渠等為吳阿罔繼承
      人之遺產分割協議書（原審卷第118頁）所示，吳阿罔共
      有土地27筆面積共計21,441平方公尺（計算式為：29+
      724+7+17+156+13+2+431 8+17+51+1712+565+59+198+2+
      198+220+2204+2347+2+254 +88+954+3101+500+766+204+
      2001+136+1016= 21441），加上系爭土地上建物，被上訴
      人持有之不動產非屬少數，雖被上訴人抗辯渠等繼承的財
      產表面上看金額很高，但是被水利署拓寬南崁溪的時候現
      在是溪底，水利署也沒有補償，那塊土地實際上一毛不值
      云云，但擁有土地自有經濟上之利益，被上訴人之抗辯，
      尚難採信。以被上訴人擁有之不動產觀之，被上訴人顯屬
      經濟上之弱者，洵堪認定。參酌上訴人所有之另筆土地，
      門牌號碼為台北市○○○路○段67巷4號房屋（使用分區為
      第二種住宅區），上訴人前另案訴請調整租金，本院判命
      按申報地價年息3%計算（原審卷第76至81頁），該建物坐
      落於巷弄內，而被上訴人所有之建物門牌號碼成都路66號
      ，面臨16.36公尺寬之成都路，東臨6公尺寬之內江路55
      巷（土地使用分區為第四種商業區），地點顯屬較佳，本
      院爰依兩造所提證物、系爭土地週邊之繁榮狀況、系爭房
      屋屋齡較久，調整租金過高對被上訴人之負擔過重、及被
      上訴人之經濟能力等一切情狀，認系爭土地之租金應調整
      為按申報地價年息3.5%計算，較為適當。上訴人逾此部分
      之請求，尚難准許。
  (四)上訴人追加之訴請求被上訴人給付自93年7月1日起至97年12
    月31日止繳納不足額之租金，扣除被上訴人提存之金額外，
    計請求1,930,807元（如附件二），本院認定自96年12月1日
    起應按3.5%計算，則於1,564,415 元（如附件一）本息內之
    請求，為有理由，應予准許，逾此部分之請求，則應駁回。
五、綜上所述，上訴人依民法第227條之2第1項規定，請求被上
    訴人就系爭土地應給付上訴人之每月租金，自96年12月1日
    起調整為按當年度之土地申報地價年息 3.5％計算，為有理
    由，應予准許。逾此部分之請求，即屬無據，不應准許。原
    審就上開應准許部分，為上訴人敗訴之判決，尚有未洽，上
    訴人就此部分指摘原判決不當，求予廢棄改判，為有理由，
    爰由本院將原判決予以廢棄改判如主文第2項所示。至於上
    訴人之請求不應准許部分，原審為上訴人敗訴之判決，於法
    並無不合，上訴意旨就此部分指摘原判決不當，求予廢棄改
    判，為無理由，應予駁回。而上訴人追加之訴，於
    1,564,415元本息內之請求，為有理由，逾此範圍之請求，
    則不應准許。
六、本件事證已臻明確，至於未論述之爭點；兩造其餘之攻擊或
    防禦方法；未經援用之證據，經本院斟酌後，認為均不足以
    影響本判決之結果，自無一一詳予論駁之必要，併此敘明。
七、據上論結，本件上訴及追加之訴均為一部有理由、一部無理
    由，依民事訴訟法第450條、第449條第1項、第79條、第85
    條第1項本文，判決如主文。
中    華    民    國    98    年    12   月    2      日
                    民事第二庭
                        審判長法  官  吳謙仁
                              法  官  黃莉雲
                              法  官  蘇瑞華
正本係照原本作成。
如不服本判決，應於收受送達後20日內向本院提出上訴書狀，其
未表明上訴理由者，應於提出上訴後20日內向本院補提理由書狀
（均須按他造當事人之人數附繕本）上訴時應提出委任律師或具
有律師資格之人之委任狀；委任有律師資格者，另應附具律師資
格證書及釋明委任人與受任人有民事訴訟法第466條之1第1項但
書或第2項（詳附註）所定關係之釋明文書影本。
中    華    民    國    98    年    12    月    3     日
                              書記官  賴以真
附註：
民事訴訟法第466條之1（第1項、第2項）：
對於第二審判決上訴，上訴人應委任律師為訴訟代理人。但上訴
人或其他法定代理人具有律師資格者，不在此限。
上訴人之配偶、三親等內之血親、二親等內之姻親，或上訴人為
法人、中央或地方機關時，其所屬專任人員具有律師資格並經法
院認為適當者，亦得為第三審訴訟代理人。

司法院資訊處製作；財團法人民間司法改革基金會備份。
